【裁判字號】    90,交上更(一),23
【裁判日期】    900926
【裁判案由】    過失致死
【裁判全文】
臺灣高等法院刑事判決                          九十年度交上更(一)字第二三號
    上  訴  人  乙○○即沈定.
    即  被  告
右上訴人因業務過失致死案件，不服臺灣基隆地方法院八十七年度交訴字第三七號，
中華民國八十八年一月十九日第一審判決（起訴案號：臺灣基隆地方法院檢察署八十
七年度偵字第二八八三號）提起上訴，經判決後，由最高法院發回更審，本院判決如
左：
    主    文
原判決關於乙○○部分撤銷。
乙○○從事業務之人，因業務上之過失致人於死，處有期徒刑陸月，如易科罰金以參
佰元折算壹日。緩刑參年，緩刑期內付保護管束。
    事    實
一、乙○○（已更名為沈定煒，以下仍稱乙○○）係營業小客車司機，為從事駕駛業
    務之人，於民國（下同）八十七年三月二十二日下午六時四十分許，駕駛Ｔ４－
    一九六號營業小客車，沿基隆市○○○路由基隆往瑞芳方向行駛，天雨行經基隆
    市○○路三十二巷三號前下坡路段稍有彎曲路段，本應注意車前狀況，隨時採取
    必要之安全措施，並減速慢行，作隨時停車之準備，且在市區道路行駛時，其車
    速不得超過時速四十公里，且在同一車道行駛，除超越前車外，後車應與前車保
    持隨時可煞停之距離，依當時天候、道路狀況及視線情狀，並無不能注意情事，
    竟疏未注意與同一方向在前行駛由許惠仙所駕駛之ＤＱＳ－六九六號機車，保持
    隨時可以煞停之安全距離，緊跟隨在許惠仙所駕駛之機車後約十公尺（約一、二
    部車）距離，復未注意車前狀況，隨時採取必要之安全措施，並減速慢行，貿然
    以四十幾至五十公里之時速超速行駛，適有行人何金正亦疏未注意行人不得在設
    有劃分島之路段穿越道路行走，而逕由基隆市○○路三十二巷三號前對面道路，
    違規跨越道路中央安全島橫越道路行走，致在外側車道上遭疏未注意車前狀況，
    隨時採取必要之安全措施，並減速慢行之許惠仙（業經撤回上訴確定）所騎乘之
    機車碰撞後受傷倒地，復遭自後駛來與前車未保持安全間距，復超速行駛見狀已
    煞避不及之乙○○所駕駛之營業小客車再次撞擊，並往前拖行約四十九點六公尺
    ，致何金正顱內出血（腦挫傷、創傷性血氣胸）、及兩側肋骨多段骨折，當場死
    亡，乙○○肇事後並僅將營業小客車停下，惟並未下車處理並為必要之措施，即
    逕自駕車逃逸，嗣經警據報後循線查獲。
二、案經臺灣基隆地方法院檢察署檢察官自動檢舉偵查起訴。
    理    由
一、訊據上訴人即被告乙○○固坦承其有於前揭時、地，因駕車肇事致被害人何金正
    死亡等情，惟否認其有何過失，辯稱略以：「當時駕駛計程車限隨在許惠仙所駕
    駛之機車後約一、二車身，僅看見許惠仙駕駛之機車突然撞到東西，即見機車旁
    突然有黑色物體出現，當時並不知是人，就駕計程車壓過去，其係以正常車速行
    駛，因許惠仙碰撞何金正倒地，事出突然，依正常之反應距離，其根本無法煞避
    ，被害人何金正之死亡，並不足以歸責係其過失所致」等語。經查：
(一)、右揭事實，迭據現場目擊證人甲○○於警訊及偵審證述：「我是在八十七年三月
    二十二日晚上十八時四十分左右，在家門口（深澳坑路三十二巷三號）前目睹車
    禍的經過。當時我剛要出門在門口看到我伯伯何金正剛從中央的安全島要跨越馬
    路過來我這邊，就看到一機車騎過來撞到我伯父，我伯父當場倒地，機車也隨後
    倒地，我就進家裡叫我太太趕快打電話叫我姐姐過來，我就趕快再出門，就看到
    一部黃色的計程車又撞到我躺在地上的伯父，計程車將我伯父拖行，然後計程車
    停下來，我看到計程車停下來，我就再進家裡打電話給我嬸嬸，打完電話我出門
    口，先抄機車車牌，要過來去抄計程車車牌時，計程車突然開走，我沒看清楚車
    牌，只看計車上的出租頂燈是天藍色的，車身是黃色的，我看計程車開走，我就
    進家門打電話報警」、「八十七年三月二十二日下午六時四十分，我要出門時，
    我看見死者已站在馬路中間之安全島，他要走下，結果就被機車撞到，機車自己
    也倒地，倒在外側，我即刻把小孩放下，並且要我太太即刻打電話通知我姊姊，
    我再轉身發現死者又被一輛計程車壓過去，且該計程車疾駛而去」、「當時是天
    色較暗，有下雨，但路燈已經是亮的」、「就看到我伯父已下分隔島，被機車撞
    倒地，機車成蛇行狀，倒向路邊，我轉身開門放下小孩，又大聲叫我太太打電話
    給我姊姊告訴他我伯父被機車撞到，又轉身過來看時，我伯父已不在那裡了，可
    是那台計程車是在我的正前方，約三十公尺..  我約走了五公尺，計程車就又開
    走：」、「被害人倒地於報告表二號位置，許惠仙的機車倒在雨傘處」、「當時
    我伯父站的位置是在兩線中間劃線的位子（置）」等情綦詳（警卷第七頁反面、
    相卷第六頁反面至第七頁、原審卷第三二頁反面、第三三頁），被告乙○○亦坦
    承：「我沒有看到老人，而是看見機車騎士撞到一黑色物體，並人與機車由人行
    道跌去，黑色物體往內側車道倒了過來，我閃避不及就輾過去」、「（當撞到黑
    色物體後）急踩煞車，我知道有物體在我的車子正下方拖行」、「我是聽友台在
    無線電上喊說三十二巷住安城堡前發生重大交通事故，我載完客人去洗車，才發
    現前保險桿破裂，大牌不見」、「八十七年三月二十二日晚上六時許，我由東明
    路往深澳坑民生世界，於深澳坑路三十二巷前，當時下大雨，我看到一部機車好
    像撞到東西，跌倒在路旁，我閃避不及，無法把車煞住就壓過去」、「（壓到人
    後）有去洗過（車子）後來我於洗車時發現我車大牌掉落，且前方保險桿破裂，
    再加上我聽到車行通知說深澳坑發生嚴重車禍，所以我就去自首」、「（你看到
    機車時約在你前方幾公尺倒下？）約有十公尺左右」、「我未注意（車速），可
    能是四、五十公里，但我看到時已經煞車不及，因為當時距離死者約有十公尺左
    右」等情（警卷第一頁反面、第二頁反面、相卷第五頁及反面、第八頁及反面、
    原審卷第四三頁）。
(二)、且依道路交通調查報告表所附現場圖所示，肇事路段北向即被告行駛方向車道寬
    六點九公尺，劃內、外二車道，內側車道寬三點二公尺，外側車道寬三點七公尺
    ，許惠仙撞擊何金正地點在基隆市○○○路三十二巷三號左前方道路外側車道處
    ，距新豐第七十九號電線桿約七公尺，即現場圖標示處，被告撞及被害人地點
    則在內側車道及現場圖標示處，被害人所著拖鞋一雙分別掉落於外側車道右距
    外側車道邊線二點七公尺及內測車到近中央分隔島附近，在該撞擊點前方十點二
    公尺處內、外線分道線附近掉落有被告乙○○所駕駛營業小客車車牌乙面，前方
    約十五點六公尺外線車道上有被害人何金正所持雨傘掉落，被害人何金正遭被告
    乙○○營業小客車碰撞後拖行，倒於其落掉落雨傘左前方約三十四公尺內外線車
    道分道線附近，距第二撞擊點約有四十九點六公尺，而被告供稱：「肇事當時，
    行駛於外側車道」（警卷第二頁反面），顯見被告許惠仙機車碰撞何金正後，正
    如目擊證人甲○○所供其機車仍往前蛇行後往路邊倒地，被害人何金正被撞後則
    往內側車道倒下等情相符。另依警卷所附許惠仙機車照片所示，其機車於車禍後
    前輪蓋前方及車頭燈上方，均有明顯之新刮痕跡，益證許惠仙機車確曾碰撞被害
    人何金正。又依被告乙○○及證人甲○○所述，被告乙○○當時係尾隨惠仙機車
    後方約十公尺處，以時速四十至五十公里速度行駛於外側車道，依當時係天雨且
    道路略呈下坡狀態觀之，被告乙○○如以四十公里時速行駛，其反應距離為八點
    三二公尺，煞車距離為九點五公尺，如以四十五公里時速行駛，則其反應距離為
    九點三六公尺，煞車距離為十二點二公尺，如以時速五十公里行駛，其反應距離
    為十點四公尺，煞車距離為十五點四公尺，此有汽車行駛距離及反應距離一覽表
    、一般公路汽車煞車距離、行車速度對照表各乙份在卷可稽，顯見被告駕駛營業
    小客車未與前方行駛之許惠仙所騎乘機車保持隨時可以煞停安全距離甚明。
(三)、該基隆市○○○路係基隆市區道路，其行車速限為四十公里，被告駕駛營業小客
    車行駛該路段，其行車速度自不可逾時速四十公里，且該處復係下坡路段，且又
    係天雨路滑，被告猶應減速慢行，豈被告竟仍以四十至五十公里時速行駛，其當
    時駕駛營業小客車應已超速，雖被告乙○○之前審辯護意旨謂被告乙○○駕駛營
    業小客車係緊隨在許惠仙所騎乘機車後方十公尺處行駛，對許惠仙突然碰撞何金
    正倒地時，依被告乙○○當時行車速度及反應距離觀之，自難期被告乙○○能即
    時採取必要煞避措施，其再次碰撞倒地何金正，實屬期待不可能，被告乙○○應
    無過失云云，然查，本件車禍發生固係肇因於被告許惠仙騎乘機車碰撞何金正倒
    地，然何金正倒地時，被告乙○○係駕駛營業小客車未保隨時可煞停安全間距，
    復超速尾隨在許惠仙所騎乘機車後方約十公尺處行駛，因被告因有前開違反道路
    交通安全規則行為，致何金正被撞倒地後，其發現時已無從採取煞避措施，而自
    倒地何金正身上輾壓而過，並將何金正往前拖行約四十九點六公尺當場死亡，苟
    被告乙○○當時在許惠仙所騎乘機車後方行駛時，仍保持隨時可煞停安全間距，
    復在四十公里時速內減速慢行，縱或被告許惠仙有碰撞何金正倒地情事發生，其
    亦可有足夠反應距離及煞停距離可供閃避，當不致有輾壓何金正並往前拖行行為
    ，足徵被告乙○○就本件車禍發生致何金正死亡結果，自應負其過失責任（如後
    述），難認其有何期待不可能情形，而得引為其行為不罰之理由。
(四)、按汽車行車速度，在市區道路，時速不得超過四十公里；又按汽車行經彎道、坡
    路均應減速慢行，作隨時停車之準備；且汽車在同一車道行駛時，除超越前車外
    ，後車與前車之間，應保持隨時可以煞停之距離，道路交通安全規則第九十三條
    第一項第一款、第四款、第九十四條第一項分別定有明文。本件被告乙○○係營
    業小客車駕駛人，領有職業駕駛執照，應知前開規定，其駕駛營業小客車沿基隆
    市○○○路由基隆往瑞芳方向行駛，於行經基隆市○○路三十二巷三號前下坡路
    段稍有彎曲路段時，依當時天候、道路狀況及視距清形，並無不能注意情事，竟
    疏未注意與同一方向在前行駛由許惠仙所駕駛之ＤＱＳ－六九六號機車，保持隨
    時可以煞停安全距離，緊跟隨在許惠仙所駕駛機車後約十公尺處行駛，復未注意
    車前狀況，隨時採取必要安全措施，並減速慢行，貿然以四十幾至五十公里時速
    超速行駛，以致車禍肇事，致被害人何金正死亡，其顯有過失，雖本件同案已確
    定之被告許惠仙亦疏未減速慢行，注意車前狀況，作隨時停車之準備，及被害人
    何金正違規在設有劃分島之路段穿越道路行走，亦均有過失，惟仍無解於被告乙
    ○○過失責任之成立。本件經送臺灣省基宜區車輛行車事故鑑定委員會鑑定結果
    ，亦同此認定，有該委員會鑑定意見書存卷可參。被告乙○○於碰撞倒地之被害
    人何金正後，汽車牌照即脫落現場，其營業小客車前保險桿亦因碰撞而破裂，更
    將被害人何金正往前拖行達四十九點六公尺，其亦坦承當時確知其營業小客車業
    已碰撞物體並拖行，嗣載客後並前往洗車等情，復徵諸現場目擊證人甲○○所供
    ，被告乙○○於拖行何金正後，曾停車惟未下車查看即駕車揚長而去等情，顯見
    被告乙○○當時應已知悉其駕車肇事甚明，其於肇事後竟未下車處理並為必要之
    措施，即逕自駕車離去，顯有駕車逃逸行為。本件被害人何金正確因本件車禍死
    亡，亦經檢察官督同法醫師相驗明確，有驗斷書、相驗屍體證明書、勘驗筆錄在
    卷足憑，復有道路交通事故調查報告表乙份及現場照片十六張在卷可稽，是被害
    人何金正死亡，係因被告乙○○過失駕車所致，被告之過失行為與被害人何金正
    死亡間，顯有相當因果關係。
(五)、綜上，本件事證明確，被告所辯應屬推諉而不足採，其犯行堪予認定，應依法論
    科。
二、查被告乙○○係計程車司機，為從事駕駛業務之人，業據被告供明在卷，核被告
    乙○○所為，係犯刑法第二百七十六條第二項之業務過失致死罪。至被告乙○○
    過失駕駛營業小客車致人死亡後逃逸，所為該當於八十八年四月二十一日修正公
    布（同年月二十三日生效）後刑法第一百八十五條之四之規定，惟被告乙○○發
    生本件車禍之行為時，係於八十七年三月二十二日，當時刑法第一百八十五條之
    四尚未經修正公布，依刑法第一條規定被告行為時既尚無該處罰明文，依罪刑法
    定主義，自不得依嗣後修正公布之刑法第一百八十五條之四規定予以論處，併此
    敘明。被告行為後，刑法第四十一條業於九十年一月四日修正為「犯最重本刑為
    五年以下有期徒刑以下之刑之罪，而受六月以下有期徒刑或拘役之宣告，因身體
    、教育、職業、家庭之關係或其他正當事由，執行顯有困難者，得以一元以上三
    元以下折算一日，易科罰金。但確因不執行所宣告之刑，難收矯正之效，或難以
    維持法秩序者，不在此限」「併合處罰之數罪，均有前項情形，其應執行之刑逾
    六月者，亦同」並於同年月十日公布施行，於同年月十二日生效，比較新舊法之
    規定，以變更後之新法對被告有利，依刑法第二條第一項前段之規定，自應適用
    裁判時之新法。
三、原審以被告乙○○罪證明確予以論科固非無見，惟查被告乙○○駕駛營業小客車
    與許惠仙所騎乘之機車同一車道行駛，後車與前車之間，未保持隨時可以煞停之
    距離，有違道路交通安全規則第九十四條第一項規定，亦為本件車禍肇事過失原
    因，原審疏未併予論列，尚有未洽，被告上訴意旨否認犯罪，指摘原判決，雖無
    理由，惟原判決關於被告乙○○部分既有可議，自無可維持，應將原判決關於被
    告乙○○部分予以撤銷改判，爰審酌被告乙○○犯罪動機、目的、手段、所生致
    人於死危害及犯罪後業與被害人家屬和解態度卷附和解筆錄、許惠仙疏未減速慢
    行注意車前狀況作隨時停車準備肇事及被害人何金正違規在設有劃分島路段穿越
    道路行走，亦均有過失等一切情狀，量處被告乙○○有期徒刑六月，並諭知如易
    科罰金，以佰元折算壹日。被告曾於七十二年十月二十八日因妨害自由案件經
    法院判處有期徒刑四月確定，在七十三年九月十九日執行完畢，其於執行完畢後
    ，五年以內未曾受有期徒刑以上刑之宣告，有臺灣高等法院被告全國前案記錄表
    在卷可查，其因一時失慮致有上開犯行，經此刑之宣告後當知所惕勉自勵信無再
    犯之虞，足認本件之宣告刑以暫不執行為適當，爰併予宣告緩刑參年以鼓勵向上
    ，並期自新，惟被告係肇事逃逸，為使其確實有正確法律觀念，並予以適當之監
    督與輔助，爰依法宣告於緩刑期內付保護管束。
四、據上論斷，應依刑事訴訟法第三百六十九條第一項前段、第三百六十四條、第二
    百九十九條第一項前段，刑法第二條第一項前段、第四十一條、第二百七十六條
    第二項、第七十四條第二款、第九十三條第一項、罰金罰鍰提高標準條例第一條
    前段、第二條，判決如主文。
本案經檢察官王安明到庭執行職務。
中    華    民    國    九十      年      九        月      二十六      日
                              臺灣高等法院刑事第七庭
                                  審判長法  官  吳  啟  民
                                        法  官  林  瑞  斌
                                        法  官  施  俊  堯
右正本證明與原本無異。
如不服本判決應於收受送達後十日內向本院提出上訴書狀，其未敘述上訴之理由者並
得於提起上訴後十日內向本院補提理由書（均須按他造當事人之人數附繕本）。
                                        書記官  顏  志  豪
中    華    民    國    九十      年      九        月      二十六      日
附錄：本案論罪科刑法條全文
刑法第二百七十六條：
因過失致人於死者，處二年以下有期徒刑、拘役或二千元下以罰金。
從事業務之人，因業務上之過失犯前項之罪者，處五年以下有期徒刑或拘役，得併科
三千元以下罰金。


司法院資訊處製作；財團法人民間司法改革基金會備份。
